臺灣嘉義地方法院民事判決
109年度訴字第398號
原      告  林長輝  
訴訟代理人  林靜美  
被      告  林長茂  
訴訟代理人  何永福律師
複代理人    吳奕麟律師
            陳奕璇律師
訴訟代理人  翁銘謙  
上列當事人間返還土地事件，在民國110年4月19日言詞辯論終結
，本院判決如下：     
    主      文
原告之訴駁回。
訴訟費用由原告負擔。
    事實及理由
壹、程序事項
    按「訴狀送達後，原告不得將原訴變更或追加他訴。但有下
    列各款情形之一者，不在此限：…。二、請求之基礎事實同
    一者。」民事訴訟法第255條第1項第2款有明文規定。原告
    起訴時是基於繼承的法律關係請求被告把坐落嘉義市○路○段
    000地號土地如嘉義市地政事務所民國109年8月13日複丈成
    果圖K所示部分土地返還給原告。嗣後在本院110年4月19日
    言詞辯論期日聲明請求被告應該把坐落嘉義市○路○段00000
    地號土地其中24.65坪返還給原告。經審核原告前述所為是
    變更應受判決事項的聲明，但是和原來的聲明，都是本於兩
    造繼承被繼承人林天發遺產的事實，應該認為變更前後的基
    礎事實同一，依據前述規定，應該准許原告的訴之變更。
貳、實體事項　　
一、原告主張和聲明：         
  ㈠原告是根據遺產繼承的法律關係請求被告返還土地：
　⒈訴外人林天發（兩造父親）有9名子女，分別為長子林長興、
    次子林長山、三子林長進、四子是原告、五子是被告、六子
    林長陸，及三名女兒林秀鑾、林素蓮、林素霞。在民國76年
    時，長子林長興、三子林長進、六子林長陸因為林天發
　　罹患鼻咽癌，臥床不起，在沒有和其他子女共同商討下，三
    人私自串通分割林天發的財產，把嘉義市○路○段000地號土
    地，面積2,249平方公尺分配給原告與被告共同取得【嘉義
    市○路○段000地號土地，之後分割成嘉義市○路○段000地號土
    地（面積960平公尺，下稱本件756地號土地）、同段756-3
    地號土地（面積1,164平方公尺，下稱本件756-3地號土地）
    、同段756-4地號土地（面積125平方公尺，下稱本件756-4
    地號土地），共計2,249平方公尺】。因為原告從商，沒有
    務農，因此另外應該分給原告的同段561地號土地的應有部
    分4分之1，則登記在訴外人林長進名下。並且在本院102年
    度嘉簡調字第92號返還土地事件成立和解，訴外人林長進已
    將該土地的應有部分4分之1返還原告。
  ⒉兩造在99年8月4日分割共有的本件756、756-3、756-4地號土
    地，由原告取得本件756-3地號土地（面積1,164平方公尺）
    以及756-4地號土地（面積125平方公尺），共計1,289平方
    公尺，而被告取得本件756地號土地，面積960平公尺。但是
    因為林長陸向原告表示，父親林天發生前為了公正分配他名
    下的財產，同段755-4地號土地（面積492平方公尺，下稱本
    件755-4地號土地）是要和前述3筆土地一起公平分配給兩造
    ，原告可以分得的面積應該是1370.5平方公尺【計算式：（
    960㎡＋1,164㎡＋125㎡＋492㎡）÷2＝1370.5㎡】。因此，被告應該
    還要返還81.5平方公尺【計算式：（1,370.5㎡－1,289㎡＝81.5
    ㎡】，約24.65坪土地給原告。
  ⒊原告不再請求被告把如嘉義市地政事務所109年8月13日複丈
    成果圖K所示部分土地返還給原告。原告基於繼承遺產的法
    律關係，主張本件756、756-3、756-4、755-4等地號土地公
    平分配，被告應該把本件755-4地號土地其中24.65坪土地返
    還給原告並移轉所有權登記與原告。
  ⒋原告在本件沒有主張不當得利的法律關係。原告爭執的是86
    年間的土地分配。
　㈡聲明：被告應將本件755-4地號土地其中24.65坪土地返還給
    原告並移轉所有權給原告。
二、被告抗辯和聲明：
  ㈠依據民法第125條規定，原告的請求已超過請求時間。
  ㈡原告主張76年林天發臥病在床，因此由林長興、林長進、林
    長陸私下分配財產等語，都不是事實。林天發在75年10月3
    日已經死亡，並且在生前就已經以抽籤方式分配財產。
  ㈢被告否認原告主張由訴外人林長進與被告共同保管本件756地
    號土地的事實。而且繼承農地不須具備自耕能力或者務農資
    格。原告主張因為他是經商，沒有務農，因此分割財產所得
    的農地沒有辦法登記在他名下等語，不可以採信。
  ㈣原告主張依據遺產繼承法律關係，請求被告返還土地是欠缺
    法律上依據：
　⒈本件756、756-3、756-4地號等3筆土地原本是756地號1筆土
    土地，在林天發過世後，就是由兩造繼承並辦理分別共有，
    權利範圍分別是原告2449分之1289、被告2249分之960。之
    後，兩造在99年8月4日為協議分割，把本件756地號土地（
    面積960平方公尺）分歸被告所有，756-3地號土地（面積11
    64平方公尺）、756-4地號土地（面積125平方公尺）都分歸
    原告所有，並沒有約定要從本件756地號土地分割81.1708平
    方公尺給原告。
　⒉原告在109年10月26日提出「分配土地單據」，主張被告多取
    得約25坪土地，應該返還給原告的事實，被告否認。前述憑
    據並沒有任何人的簽名，不足以採信。
　⒊證人林長陸的證述不可以採信。因為證人林長陸的證述主要
    是依據卷內第215頁的內容為陳述，但是證人卻又證稱不能
    確定該紙張內容是不是他寫的，和原告所述不相符。而且前
    開內容也沒有經過兩造簽認，難以認為有契約上的依據。再
    者，依據證人的證述，也只是證稱兩造在分配土地上，面積
    有所出入，並不是兩造有任何借名登記或是返還土地的約定
    。而且，如果兩造當時就土地分配的面積有所意見，也不會
    在遺產登記分割登記時，同意辦理分割登記；如果在遺產分
    割登記時，兩造已經達成借名登記的約定，也可以在前述共
    有物分割登記時，回復原狀。但是兩造都沒有這樣做，更可
    認原告主張並不實在。而且證人也證稱他沒有見聞99年共有
    物分割的情形。此外卷內第215頁的內容，也只是記載下路
    頭段755、756地號分割的情形，但是林天發的遺產，還有56
    1地號土地，依照證人的證述，該土地分成4份，其中原告單
    獨分得1份，而被告卻必須和其他兄弟姊妹再依據應繼分比
    例來分配父親自己所留下的那一份。且證人證稱總合前述75
    5、756地號得分配面積，兩造應相當，但是又證稱，兩造平
    分756地號土地，證詞前後矛盾，而且依照土地登記謄本的
    記載，就756地號土地的應有部分的登記並不是兩造平分，
    反而是被告更少，而總合原告多分得561地號土地的4分之1
    ，以及756地號土地應有部分，相較於被告更多的情形，足
    以證明被告所分配的土地並沒有比原告多，原告所述顯然不
    實。而原告在109年7月16日言詞辯論時自認兩造並沒有為遺
    產分割協議的特定土地移轉約定，則原告已自認並沒有任何
    請求權基礎，如果只是單純同意辦理土地分割後，而反悔且
    並不是基於任何的法律關係，也不可以對被告為任何之主張
    及請求。
　⒋原告主張他和被告協議，要把本件755-4地號土地多出來的部
    分登記返還給原告，且要把本件土地中的24.65坪分割給原
    告，以及原告訴訟代理人有與被告商量，被告與原告訴訟代
    理人有口頭上協議，答應要把原告訴訟代理人美容室旁的土
    地給原告訴訟代理人等事實，被告否認。原告主張的事實與
    起訴事實不同，如果被告同意前開的條件或協議，怎麼可能
    沒有向原告索取相當的對價或是請求代書規劃製圖，約定的
    土地位置，足以證明原告所述不實在，不可以採信。
　㈤不同意原告追加請求要將本件土地與同段755-4地號土地平分
    的訴訟。就原告主張土地平分的部分，和原來起訴所主張的
    事實並沒有基礎事實相關連的情形，而且原告也沒有敘明請
    求權基礎，也沒有表示是依據任何的法律規定為請求，就原
    告所述的內容，兩造在之前為繼承登記及共有物分割時都沒
    有表示異議，就不可以事後再反悔。
  ㈥聲明：原告之訴駁回；如受不利判決，願供擔保請准宣告免
    為假執行。
三、得心證的理由
　㈠依照證人林長陸的證言，原告請求被告把本件755-4地號土地
    其中24.56坪返還並移轉所有權給原告，為無理由：　
　⒈依據原告提出「共有土地分割明細表」記載，本件755-4地號
    土地原來登記為訴外人林長興、林長進、林長陸及被告等4
    人共有，所有權應有部分各為3633分之371、3633分之1385
    、3633分之1385及3633分之492（本院卷第217頁）。而證人
    林長陸在本院109年12月10日言詞辯論日到場證稱略以：我
    父親（林天發）在68年5月12日用公平合理的抽籤方式把土
    地分配給各兄弟，被告分配到下路頭段755-4地號土地面積
    是492平方公尺，86年6月4日被告從755-4地號土地分割取得
    492平方公尺，86年6月4日的分割登記是依據我父親在68年5
    月12日的分配等語，並提出共有土地所有權分割契約書及本
    件755-4地號土地登記謄本附卷（本院卷第243至244頁、第2
    59至263頁、第267頁）。
　⒉依據證人前述證言可以認定，依照兩造被繼承人林天發生前
    的分配，被告取得分割前755-4地號土地其中面積492平方公
    尺土地，並且在86年6月4日分割後取得本件755-4地號土地
    所有權全部（面積492平方公尺）。因此被告不論是在86年6
    月4日分割前取得該土地應有部分的3633分之492，或者在分
    割後取得本件755-4地號土地所有權全部，都是本於林天發
    生前的分配，而且依據前述「共有土地分割明細表」記載，
    原告並沒有分得分割前755-4地號土地的任何應有部分，是
    則不能認定原告就分割前755-4地號土地或分割後本件755-4
    地號土地有任何繼承的權利，被告也沒有侵害原告的繼承權
    。原告請求被告把本件755-4地號土地其中的24.65坪土地返
    還給並移轉所有權給原告，欠缺法律依據，不能准許。
  ㈡縱然認為原告的繼承權受侵害，原告的回復請求權也已經因
    為罹於時效而消滅：　　
　⒈按「繼承權被侵害者，被害人或其法定代理人得請求回復之
    。前項回復請求權，自知悉被侵害之時起，二年間不行使而
    消滅；自繼承開始時起逾十年者亦同。」民法第1146條有明
    文規定。又繼承權被侵害，如果是在繼承開始超過10年後才
    發生的情形，在這之前，既然沒有侵害的事實，也就沒有請
    求回復可言，自不能直接依據同條第2項規定，認為被害人
    的回復請求權，已經因為從繼承開始時起超過10年不行使而
    消滅。在這種情形，關於該項請求權的行使期間，因為法律
    沒有明文規定，為了早日確定繼承關係，應該類推適用前述
    規定，也就是從知悉被侵害之時起，2年間不行使而消滅；
    從繼承權被侵害時起超過10年者亦同。（最高法院104年度
    台上字第2125號民事判決採取同見解）
  ⒉因此，縱然認為被告在86年6月4日因分割取得本件755-4地號
    土地所有權全部，已經侵害原告的遺產繼承權。但是，依據
    前述規定及說明，原告的繼承回復請求權，至遲從繼承權被
    侵害時（86年6月4日）起超過10年（96年6月3日前）沒有行
    使而消滅。而原告一直到109年6月5日才提起本件訴訟，並
    且在110年2月25日才變更聲明請求被告把本件755-4地號土
    地其中的24.65坪返還並移轉所有權給原告，從86年6月4日
    起算，早已經超過10年，而被告也已經提出時效抗辯，就此
    ，被告雖然是援引民法第125條所規定的較長時效（15年時
    效期間），但是本於法官知法的原則，本院仍然應該依職權
    適用正確的法律，認定原告的繼承回復請求權已經因為從86
    年6月4日起10年間不行使而在96年6月4日消滅。是則，縱然
    認為原告的繼承權被侵害，原告的回復請求權也已經因為罹
    於時效而消滅。原告對被告所為前述請求，自不能准許。
  ㈢依據以上論斷，原告依據遺產繼承的法律關係請求被告把本
    件755-4地號土地其中的24.65坪返還並移轉所有權給原告，
    為無理由，應該駁回。
四、訴訟費用負擔的依據：民事訴訟法第78條。
中　　華　　民　　國　　110 　年　　5 　　月　　3 　　日
                  民事第三庭法　官　林望民   
以上正本係照原本作成
如對本判決上訴須於判決送達後20日內向本院提出上訴狀 
如委任律師提起上訴者，應一併繳納上訴審裁判費。 
中　　華　　民　　國　　110 　年　　5 　　月　　3 　　日
                            書記官　王立梅